最高法院刑事判決　　　　　　　　　　111年度台上字第790號
上　訴　人　白勝文


選任辯護人　林楊鎰律師
上列上訴人因違反毒品危害防制條例案件，不服臺灣高等法院中
華民國110年9月28日第二審判決（109 年度上訴字第3997號，起
訴案號：臺灣士林地方檢察署108年度偵字第800號），提起上訴
，本院判決如下：
    主  文
原判決撤銷，發回臺灣高等法院。
    理  由
一、本件原審審理結果，認為上訴人白勝文之犯行明確，因而撤
    銷第一審判決就其附表一編號1 至52諭知沒收部分之判決；
    至第一審判決論處上訴人共同製造第二級毒品罪刑部分，則
    維持第一審之科刑判決，駁回上訴人關於此部分之上訴。固
    非無見。
二、惟按，審理事實之法院，對於被告有利及不利之證據，均應
    一併加以注意，並綜合全部證據資料，本於經驗及論理法則
    定其取捨而為判斷；倘為無罪之判決，亦應詳述其全部證據
    取捨判斷之理由，否則即有判決理由不備之違法。經查：
  ㈠警方於民國102年8月5 日在劉家瑋、徐嫻夫妻（嗣已離婚）
    位於新北市淡水區興福寮之住處查獲相關第二級毒品甲基安
    非他命（下稱安非他命）及製造安非他命之原料、器具等；
    檢察官偵查後，起訴劉家瑋、李家瑋共同製造第二級毒品；
    同時在場之上訴人、丁明及徐嫻，檢察官以上開3 人之罪嫌
    不足，均為不起訴處分之事實（上訴人、丁明及徐嫻施用毒
    品部分，分別經檢察官聲請簡易判決處刑、觀察勒戒及起訴
    ），有相關之起訴書、不起訴處分書、聲請簡易判決處刑書
    、法院裁定及判決可按（見102 年度偵字第8811號影印卷第
    178至185頁、原審卷第109至112頁）。其次，劉家瑋、李家
    瑋被訴共同製造第二級毒品部分，臺灣士林地方法院審理後
    ，於103年9月2日判處李家瑋罪刑（有期徒刑4年）；劉家瑋
    則因逃匿而經同法院於103年3月17日通緝（臺灣士林地方檢
    察署亦於103年6月及7月間先後通緝），迄至107年1 月16日
    ，始因劉家瑋持他人證件至戶政事務所申請戶口名簿，經戶
    政人員通知警方到場查獲等事實，亦有相關判決書、前案紀
    錄、107年1月16日警詢筆錄可按。均先敘明
  ㈡上訴人之原審辯護人於原審主張：劉家瑋有為適用毒品危害
    防制條例（下稱毒品條例）第17條第1 項規定而為不實指述
    之動機；且劉家瑋在李家瑋作證前，兩度前往監所會面李家
    瑋（由李家瑋接見，下稱會面），可認劉、李2 人所述可信
    度低等語。就此原判決雖敘明劉、李2 人於偵查、審判中不
    利上訴人之指述可以採信之理由（見原判決第7至9頁）。然
    劉家瑋、李家瑋、丁明、徐嫻等人於102年8月5 日獲案後，
    以迄劉家瑋前述通緝到案之前，於警方及檢察官多次詢（訊
    ）問時，似未曾有不利上訴人之指述；李家瑋、丁明之前述
    有罪判決書，亦未有不利上訴人陳述之記載（見卷內筆錄及
    卷外之影印筆錄、108 年度重訴字第14號卷㈠第49頁以下、
    原審卷第109至112頁）。且劉家瑋通緝到案後，即於107年1
    月22日之第一審法院訊問時陳稱：「（為何之前傳訊未到庭
    ？）當時有二名女兒很小，之前還有一些事情幫人扛罪……
    」；同年3 月12日法院行準備程序時其辯護人亦稱：被告（
    劉家瑋）之前在偵查中供出製造毒品之上游董仔，是白勝文
    所介紹，請調查、適用毒品條例第17條第1 項各等語，進而
    主動於同年3 月25日向「內勤」檢察官檢舉上訴人，指述上
    訴人係提供毒品製造原料即感冒藥片之人（見卷外劉家瑋之
    筆錄影印卷）。不僅如此，劉家瑋於前述檢舉前2日即107年
    3 月23日，已先偕同友人江庭誼自臺北遠赴嘉義會面在監之
    李家瑋，而有：「（江）我跟你講拉（啦），『白猴』（本
    院按：即上訴人）、『白猴』，他當初怎麼害我們的，怎麼
    背（揹）罪的，到時你一定會開庭，就把當初的事情還原現
    場，這樣就好」、「（江）你聽得懂嗎？就是他佔便宜，他
    把我們……，因為事實就是『白猴』……」、「（江）你會
    再開庭，借提」、「（江）我們去背（揹）這個罪是背（揹
    ）三小的，莫名其妙耶，害我從嘉義來」等對話，似示意在
    幫上訴人扛罪。其後，劉家瑋於107年4月13日，丁明於同年
    5 月23日，分別於法院及檢察官訊問時有不利上訴人之指證
    ；劉家瑋及李家瑋除頗有書信往來外，劉家瑋復於同年8 月
    6 日，再偕同江庭誼前往法務部矯正署臺北看守所會面李家
    瑋，同有「（劉）拿原料來的，我們幫他做」、「他一定也
    不會承認阿，對不對，……」、「白猴主要最重要，很重要
    的就是啊他也跟我們一起做」等對話（以上見108 年度重訴
    字第14號卷㈠第252 頁以下之勘驗筆錄，及卷外劉家瑋、丁
    明之筆錄影印卷、107年度他字第4232號卷第8頁以下）。此
    後，李家瑋於107年8月14日之第一審法院訊問，及同年10月
    25日之檢察官訊問時，即有白勝文拿感冒藥來，很多次；白
    勝文會幫忙清洗製作安非他命的器具等不利上訴人之指證（
    見卷外李家瑋筆錄影印卷）。簡言之，劉家瑋、李家瑋、丁
    明於劉家瑋通緝到案後，均一改前詞，一致為不利上訴人之
    指述；劉家瑋且因有前述不利上訴人之陳述而於其被訴製造
    安非他命之本案，獲毒品條例第17條第1 項即減輕其刑規定
    之適用（見原審法院108 年度重上更㈠字第59號判決書）。
    若謂劉家瑋係因上訴人於本案案發後未依事前約定給付安家
    費、律師費，始一改前詞，並無為邀獲減刑寬典而為不實指
    述之動機。何以李家瑋於被訴製造毒品及丁明於被訴施用毒
    品之案件均未供出上訴人？劉家瑋、李家瑋被訴於劉家瑋住
    處共同製造毒品，上訴人是否參與其中或分擔如何之工作，
    2 人當知之甚明，何須劉家瑋兩度會面李家瑋並示意上訴人
    負責原料之提供（按：原判決第10至11頁，認本件製造毒品
    之原料，尚難認係上訴人所提供）？原審未審酌上情，並就
    警方、檢察官、法院（詢）訊問劉家瑋、李家瑋、丁明之先
    後時序及所得內容，併同劉家瑋與李家瑋會面之時機及對話
    之旨意，以及彼此間之關連，綜合審酌、判斷，以究明劉家
    瑋有否為求毒品條例第17條第1 項之適用而為不實陳述之動
    機；僅以劉家瑋、江庭誼於與李家瑋之會面對話中仍強調「
    說實話」，並未討論協助製造毒品之細節，亦未論及如何虛
    捏案情或誣指上訴人；往來書信亦多僅日常問候等詞，而認
    劉家瑋、李家瑋並無勾串（見原判決第8、9頁），自有調查
    職責未盡、判決理由欠備及認定事實與卷內證據未盡相符之
    違法。
三、原判決以上違法情形，為上訴意旨所指摘，應認上訴人之上
    訴為有理由，予以撤銷；且因原判決之上開違誤，影響於事
    實有無之認定，本院無從據以裁判，應認有發回原審法院更
    審之原因。
據上論結，應依刑事訴訟法第397條、第401條，判決如主文。
中    華    民    國   111    年    6     月    16    日
                  刑事第四庭審判長法  官  林  立  華  
                                  法  官  謝  靜  恒  
                                  法  官  王  敏  慧  
                                  法  官  李  麗  珠  
                                  法  官  林  瑞  斌  
本件正本證明與原本無異
                                  書記官
中    華    民    國   111    年    6     月    21    日